【裁判字號】    98,交聲更(一),5
【裁判日期】    981229
【裁判案由】    違反道路交通管理處罰條例聲明異議
【裁判全文】
臺灣基隆地方法院交通事件裁定     98年度交聲更(一)字第5號
移送機關即
原處分機關  交通部公路總局臺北區監理所基隆監理站
異  議  人
即受處分人  乙○○
上列異議人即受處分人因違反道路交通管理處罰條例案件，對於
交通部公路總局臺北區監理所基隆監理站於中華民國98年03月30
日所為之處分（原處分案號：基監字第裁42-C00000000、42-C00
000000號），聲明異議，經本院於98年6 月23日分別以98年度交
聲字第190、197號裁定駁回，異議人不服提起抗告，經臺灣高等
法院於98年9月9日以98年度交抗字第1911號裁定撤銷關於交通部
公路總局臺北區監理所基隆監理站基監字第裁42-C00000000號裁
決書異議駁回部分發回本院，本院更為裁定如下：
    主  文
異議駁回。
    理  由
一、原處分意旨略以：
    異議人即受處分人乙○○於96年11月22日14時50分，騎乘2G
    Q-223 號重型機車，行經瑞芳鎮○○○路粗坑口，因行經有
    燈光號誌管制之交叉路口闖紅燈，且拒絕停車接受稽查而逃
    逸，其中拒絕停車接受稽查而逃逸部分，經臺北縣政府警察
    局瑞芳分局四腳亭派出所員警，依道路交通管理處罰條例第
    60條第1項第1款之規定製單逕行舉發，並經交通部公路總局
    臺北區監理所基隆監理站以基監字第裁42-C00000000號裁決
    書裁罰罰鍰新台幣（下同）6,000元，並記違規點數1點。
二、異議意旨略以：
    異議人在上開時、地，並無闖紅燈，且經攔檢不停而加速逃
    逸之情事，又暖暖至四腳亭路段皆有攝影機，異議人要求舉
    發員警提出證據，但亦無法提出，故依法提出異議云云。
三、經查：
  (一)程序事項：
  1.按道路交通管理處罰條例第87條第1 項規定「受處分人不服
    第8 條主管機關所為之處罰得於接到裁決之翌日起20日內向
    管轄地方法院聲明異議。」。「聲明異議，應以司法狀紙，
    敘述異議之理由，提出於原處分機關為之。」，道路交通案
    件處理辦法第13條前段亦定有明文。又聲明異議係不服裁決
    處分之請求救濟方法，故當事人於聲明異議期限內表示不服
    ，無論其形式上誤用何字樣，仍不妨礙其提起聲明異議之效
    力，有最高法院88年度臺抗字第114 號裁判意旨可資參照。
    另按「交通法庭認聲明異議不合法律上之程式或其異議權已
    經喪失者，應以裁定駁回之，但其不合法律上之程式可補正
    者，應先定期命為補正，逾期不補正者，即予駁回。」，道
    路交通案件處理辦法第18條亦有明定。
  2.次按「汽車駕駛人，駕駛汽車有違反本條例之行為，經交通
    勤務警察或依法令執行交通稽查任務人員制止時，不聽制止
    或拒絕停車接受稽查而逃逸者，除按各該條規定處罰外，處
    新臺幣3000元以上6000元以下罰鍰。」、「汽車駕駛人有下
    列各款所列條款之一者，除依原條款處罰鍰外，並予記點：
    一、有‧‧‧第六十條第一項‧‧‧情形之一者，各記違規
    點數一點。」，道路交通管理處罰條例第60條第1 項、第63
    條第1項第1款亦規定甚明。又汽車駕駛人之行為有不服指揮
    稽查而逃逸，當場不能或不宜攔截製單舉發者，得逕行舉發
    ；逕行舉發，應記明車輛牌照號碼、車型等可知辨明之資料
    ，以機車所有人為被通知人製單舉發，同條例第7條之2 第1
    項第4款前段、第4項亦分別定有明文。揆諸上開法律規定，
    其立法意旨乃係因考量其發生往往在瞬間或由交通勤務警察
    執行勤務時，恰巧目睹之違規情形，事實上不便立刻以攝影
    、錄影器材取證之情形所在多有，且該違規事實由人之感官
    即可充分判定，非必以科學儀器始能偵測得知，為達其維護
    交通秩序、安全之行政目的，故特別立法賦予勤務警察得當
    即處分權限。再據內政部警政署警署交字第150515號函釋：
    「不服稽查取締係指機車駕駛人駕駛機車，不服從執行交通
    勤務之警察或依法令執行交通稽查任務人員之指揮或稽查，
    故執勤警員必須有稽查取締之意思表示，如『鳴笛』、『手
    勢指示』等動作而違反者，已知受到稽查取締，仍以積極的
    作為或消極的不作為，而不履行者，乃可構成不服從稽查取
    締。」。
  3.再按「違反行政法上義務之行為非出於故意或過失者，不予
    處罰。」、「其他法律有特別規定者，從其規定。」，行政
    罰法第7條第1項、第1 條但書亦定有明文；而道路交通管理
    處罰條例第85條第4 項規定「依本條例規定逕行舉發或同時
    併處罰其他人之案件，推定受逕行舉發人或該其他人有過失
    。」，即屬行政罰法第1 條但書所稱之特別規定，受處分人
    如經逕行舉發違規，除嗣後經其他證據調查程序發現相反之
    事證外，即依前開特別規定推定有過失。又交通警員製單舉
    發違反道路交通管理處罰條例所列之違規事實，本質上為行
    政處分，係公務員基於職務上權力，依法就特定之具體事件
    所為具公法上效果之單方行政行為，基於公務員為公法上行
    為具有公信力之原則，該行政處分當可被推定為真正，其據
    以依法處分之事實認定亦為正確無誤，本此公信原則，乃立
    法者賦予行政機關制定違反道路交通事件統一裁罰標準及處
    理細則，使執勤警員得當機處分（如該細則第23條）以維護
    交通秩序、安全之行政目的，是若無證據足資證明執勤員警
    之舉發有誤或有捏造事實違法取締之情事，則執勤警員本其
    維護交通秩序、安全職責所為之舉發，自應受到合法、正確
    之推定。
  4.原處分機關於98年3 月30日所為基監字第裁42-C00000000號
    裁決書，經郵政機關於98年4月6日，向異議人位在基隆市○
    ○街379巷136之1號2樓住處為送達，未獲會晤異議人本人、
    同居人、受雇人，依有關寄存送達之規定寄存於基隆暖暖31
    郵局，此有交通部公路總局臺北區監理所基隆監理站送達證
    書1紙在卷足憑，是異議人合法異議期間係自98年4月17日（
    即其送達生效之翌日）起算至98年5月6日止。異議人於98年
    4 月27日向原處分機關提出申訴狀，申訴狀載明：「本案員
    警無法提出違規證明就開罰，本人不服，還是請相關單位提
    出證明。如果本案成立，當初員警無追上前攔檢，那員警是
    否為失職？有人逃逸不受檢就只有開單而已嗎？」，原處分
    機關於98年4 月30日北監基四字第0982002440號函亦載明異
    議人於98年4 月27日有提出申訴書，此並經臺灣高等法院以
    公務電話聯絡後，原處分機關傳真查復屬實等情，有公務電
    話紀錄表、原處分機關承辦人員傳真臺灣高等法院之公函及
    異議人於98年4月27日出具之申訴書各1份附卷可稽（見98交
    抗字第1911號卷第9-11頁）。是從申訴狀格式與其內容觀之
    ，顯已針對本件裁罰之事實提出異議，即異議人形式上雖未
    載明「聲明異議」一詞而誤用「申訴狀」，然核異議人之真
    意，當係表示對原處分機關所為之處罰有所不服而提出異議
    甚為明確。揆諸上揭說明，異議人誤用申訴狀並不妨礙其聲
    明異議之效力，異議人既於98年4 月27日，已針對原處分機
    關基監字第裁42-C00000000號裁決書提出異議，並非遲至同
    年6月2日始聲明異議，故異議人業於異議期間聲明異議，其
    異議自屬合法，先予敘明。至於異議人遭交通部公路總局臺
    北區監理所基隆監理站以基監字第裁42-C00000000號裁決書
    裁罰罰鍰4,500元，並記違規點數3點之聲明異議部分，經本
    院前以異議人逾期提出異議，認為不合法裁定駁回，異議人
    不服提起抗告，復經臺灣高等法院於98年9月9日以98年度交
    抗字第1911號裁定駁回抗告確定，故本院僅就交通部公路總
    局臺北區監理所基隆監理站基監字第裁42-C00000000號裁決
    書異議部分更為裁定，併敘明之。
  (二)實體事項：
  1.證人即舉發員警甲○○到庭結證稱略以：「當時在執行14至
    16時交通稽查工作，稽查位置在粗坑口43之1 號前（瑞芳鎮
    ○○○路往瑞芳方向）之位置，看到1 輛白色重型機車車號
    2GQ-223 號，在交通號誌為紅燈時闖越路口往瑞芳方向騎過
    來，我看到之後就往前走到異議人行向車道中間吹哨並拿指
    揮棒攔停，我有穿制服及警用反光背心，結果他沒有停下來
    ，從我前面繞往瑞芳方向騎過去，經我攔停未停下後，我記
    下這台機車的車號和顏色，顏色有註記在告發單上面，事後
    返回派出所，以電腦查詢該車牌號碼及車身顏色都符合，所
    以我逕行舉發闖紅燈及拒絕稽查。」等語（見本院卷第14頁
    ），並有現場圖1張、現場照片3張、交通部公路總局臺北區
    監理所基隆監理站基監字第裁42-C00000000號裁決書影本 1
    紙、臺北縣政府警察局北縣警交字第C00000000號函及第C00
    000000號舉發違反道路交通管理事件通知單影本各1 紙附卷
    可稽。另參考異議人陳稱：「我當天有經過警察所說的路口
    ，行向也如警察舉發的一樣，我的車子沒有借過別人使用或
    失竊等語。」，據此相互以觀，可以確定下列事實，即異議
    人於96年11月22日14時30分至50分間，確係沿瑞八公路往瑞
    芳方向行駛，異議人必須駛經源遠路右轉瑞八公路有號誌管
    制之交叉路口後，始可駛入瑞八公路粗坑口，並駛至證人甲
    ○○取締違規地點，而證人甲○○當時取締位置，確在瑞八
    公路粗坑口43之1 號前等情屬實，是此部分事實，首堪認定
    。
  2.異議人雖陳稱：「我沒有闖紅燈及拒絕停車稽查而逃逸之行
    為，警察應該要提出資料作證據，舉發員警既有能力將我攔
    停，為何不將我攔停，也不通知其他警員將我攔停。」等語
    。惟查，證人甲○○結證稱略以：「我看到異議人在交通號
    誌為紅燈時，闖越路口往瑞芳方向騎過來後，我就向前走到
    異議人行向車道中間吹哨，並拿指揮棒攔停，我有穿制服及
    警用反光背心，結果他沒有停下來，從我前面繞過我往瑞芳
    方向騎去。這台車當時用電腦查詢時並沒有顯示有遭竊狀態
    ，當時攔停情形，我的警用機車是停在路旁靜止狀態，他閃
    過我過去往前行駛，速度很快，所以我沒有去追他，因為我
    要去騎機車，機車啟動再去追沒有辦法追到，另外我去追他
    也很危險。因為這也不是重大刑案，不用無線電聯絡其他警
    員在前方攔停異議人。」等語（見本院卷第14頁）。查證人
    甲○○對於異議人違規及舉發經過，已結證陳述如前，而證
    人甲○○與異議人間並無何身分利害或業務關係，亦無嫌隙
    ，衡情證人甲○○應無甘冒偽證罪刑責風險而設詞構陷異議
    人之理，是則證人甲○○所言自堪採信。復就異議人違規及
    舉發經過以觀，證人甲○○身穿制服及警用反光背心，站在
    異議人行向車道中間，並以吹哨及手揮指揮棒之方式示意異
    議人停車接受稽查，異議人當可輕易看見證人甲○○在道路
    中央之指揮手勢，況異議人自承因家住附近，故熟悉警察違
    規舉發地點等情，異議人更無忽視證人甲○○指揮手勢之理
    ，異議人竟不停車接受稽查，反而繞過證人甲○○面前快速
    往瑞芳方向行駛，異議人有拒絕停車接受稽查而逃逸之行為
    甚明。再者，異議人所騎乘之機車並無遭竊情形，且其違反
    道路交通管理處罰條例之行為又非重大刑案，故而證人甲○
    ○並未騎車往前追攔異議人，亦未通知巡邏員警前往攔查，
    均屬合情合理，殊無任何不當之處。末以本件既查無任何證
    據足資證明證人甲○○有何捏造事實違法取締之不法情事，
    且證人甲○○之證言又與常情無悖，足認其證述應非子虛，
    自可採信。
  3.異議人雖稱本件並無證據足以證明其確有上開違規情事，然
    查拒絕停車接受稽查而逃逸行為之取締，依其違規行為本質
    ，本多係在瞬間發生，通常多委由當場執行取締違規公務員
    之認識與判斷，必須為立即之取締作為，此為達成維持交通
    秩序目的所必要。且依道路交通管理處罰條例之規定，此種
    立即性之舉發違規，多依員警之認知、判斷而已足，並無須
    另有其他積極佐證。此乃因執行職務之公務員，通常多具有
    一定之考選資格與專業訓練，且其執法之對象係不特定之大
    眾，故其立場經立法機關推定，應具有客觀、中正與公平之
    特質，而無故意偏頗之虞，是此種逕由公務員所為之事實認
    定，除非有其他積極證據，足資認定公務員於執行職務時，
    有故意或過失侵害人民權利之情形，或處分本身有重大明顯
    之瑕疵而應予撤銷者外，否則本於行政目的達成之必要與公
    權力之尊重、公信力之維持，司法機關宜予尊重。綜上所述
    ，異議人上揭違規事實已臻明確，異議人空言否認有違規行
    為，要無可採。本件事證明確，異議人違規行為堪以認定，
    應依法處罰。
四、綜上所述，異議人於上揭時間及地點的確有騎乘機車違反道
    路交通管理處罰條例，拒絕停車接受稽查而逃逸之違規行為
    。從而，原處分機關依道路交通管理處罰條例第60條第1 項
    、第63條第1項第1款規定，裁罰罰緩6,000 元，並記違規點
    數1 點，核無違誤，異議人聲明異議，為無理由，應予駁回
    。
五、據上論斷，應依道路交通管理處罰條例第87條第2 項、道路
    交通案件處理辦法第19條裁定如主文。
中    華    民    國    98    年    12    月    29    日
                  交通法庭法  官  劉桂金
以上正本證明與原本無異。
對於本件裁定如有不服，應於收受送達後5日內，向本院提出抗
告書狀，敘述抗告之理由，抗告於臺灣高等法院。
中    華    民    國    98    年    12    月    29    日
                          書記官  劉如純

司法院資訊處製作；財團法人民間司法改革基金會備份。
